臺灣高等法院臺中分院民事判決
109年度上字第455號
上  訴  人  張文州  

訴訟代理人  黃建閔律師
複  代理人  陳凰慈  
被  上訴人  祭祀公業法人台中市張楊飄

法定代理人  張新可  
            張超英  
            張正義  
            張建合  
            張清木  

訴訟代理人  黃鉦哲律師
上列當事人間請求清償借款事件，上訴人對於民國109年6月24日
臺灣臺中地方法院109年度訴字第453號第一審判決提起上訴，並
為訴之追加，本院於110年5月12日言詞辯論終結，判決如下：
    主  文
上訴及追加之訴均駁回。
第二審（含追加之訴）訴訟費用由上訴人負擔。
    事實及理由
甲、程序方面 
    按第二審為訴之變更或追加，非經他造同意，不得為之。但
    請求之基礎事實同一者，不在此限，民事訴訟法第446條第1
    項、第255條第1項第2款定有明文。本件上訴人於原審依消
    費借貸之法律關係，請求被上訴人給付新台幣（下同）160
    萬元，及自108年11月21日起至清償日止按年息5％計算之利
    息，暨已到期利息12萬851元，嗣於本院追加依不當得利之
    法律關係而為請求（其餘請求權基礎均據上訴人表明不再主
    張，本院卷322、446頁）。核上訴人追加之訴與原訴請求之
    基礎事實同一，參諸前揭說明，其追加之訴應予准許。
乙、實體方面
一、上訴人主張：
（一）上訴人之父張○○為被上訴人管理人，被上訴人因資金短缺
      ，張○○為被上訴人先後於:㈠107年1月1日向上訴人借款100
      萬元，約定利息每月4167元，借貸期間自107年1月1日至1
      07年12月31日止。㈡107年6月1日向上訴人借款60萬元，約
      定利息每月2084元，借貸期間自107年6月1日至109年6月3
      0日止，合計借款160萬元。嗣張○○於108年9月5日死亡，
      被上訴人迄未償還借款，上訴人自得依消費借貸之法律關
      係，請求被上訴人返還借款。倘鈞院認兩造間無消費借貸
      關係，則被上訴人收受上開款項，即屬無法律上之原因而
      受有利益，致上訴人受有損害，為此依消費借貸、不當得
      利之法律關係，擇一請求命被上訴人應給付160萬元本息
      。
（二）並於本院補稱：被上訴人對臺灣臺中地方法院（下稱臺中
      地院）核發之支付命令聲明異議，但未在聲明異議狀蓋用
      祭祀公業大章，其聲明異議不合法。被上訴人於第二審委
      任律師為訴訟代理人之委任狀也沒有蓋用祭祀公業大章，
      委任訴訟代理人也不合法。被上訴人原有管理人7人，其
      中張○○、張○○已死亡，另張建合、張清木已辭任，只剩下
      張新可、張超英、張正義。
二、被上訴人抗辯：
（一）否認有向上訴人借款160萬元，張○○生前雖為被上訴人之
      法人代表，但從未向其他管理人告知借款之事，被上訴人
      也未曾收受上訴人所稱之160萬元款項。且被上訴人對外
      借款，依祭祀公業條例規定，須經全體管理人過半數同意
      ，縱使張○○有向上訴人借款，亦未經被上訴人全體管理人
      過半數之同意，對被上訴人不生效力。
（二）被上訴人於聲明異議狀已表明「祭祀公業法人台中市張○○
      」，足見係以被上訴人管理人之身分聲明異議，已生合法
      異議之效力。張建合、張清木於辭任之意思表示通知到達
      被上訴人其他管理人前，已於原審以被上訴人法定代理人
      身分出庭應訴，顯已撤回辭任之意思表示，而不生辭任之
      效力，自仍為被上訴人管理人。
三、原審為上訴人敗訴之判決，上訴人聲明不服，提起上訴。並
    上訴聲明：㈠原判決廢棄。㈡被上訴人應給付上訴人160萬元
    ，及自108年11月21日起至清償日止按年息5％計算之利息。㈢
    願供擔保請准宣告假執行（原審駁回上訴人請求已到期利息
    12萬851元部分，未據上訴人提起上訴，非本院審理範圍，
    下不贅述）。被上訴人則答辯聲明：㈠上訴駁回。㈡如受不利
    判決，願供擔保請准宣告免為假執行。
四、得心證之理由
（一）被上訴人對支付命令提出異議及於本院委任律師為訴訟代
      理人均為合法，張建合、張清木辭任管理人不生效力：
　 1、按民事，法律所未規定者，依習慣；無習慣者，依法理。
      為民法第1條所明定。祭祀公業條例對於管理人任期屆滿
      ，新任管理人未產生並接任前，其執行管理事務之權限誰
      屬，固未規定。惟祭祀公業管理人之選任契約，性質上係
      屬於類似委任之無名契約，其情形與股份有限公司或財團
      法人之董事，不無類似，自非不得援附公司法第195條第2
      項、財團法人法第40條第3 項規定之法理，認祭祀公業管
      理人任期雖已屆滿而未改選，並在新任管理人接任前，原
      管理人就屬祭祀公業權益之維護或保持有必要之事務，得
      繼續以管理人身分為必要事務之管理。倘依祭祀公業規約
      所定，管理人之職務包括召開派下員大會者，則於新任管
      理人產生前，原管理人自亦得為召集。且祭祀公業管理人
      有數人時，如規約並未規定派下員大會必須由管理人共同
      召集者，則各管理人亦非不得單獨召集之（最高法院110
      年度台上字第403號判決意旨參照）。
　 2、被上訴人於108年6月10日為法人設立登記，依其章程第7
      條規定，設管理人7人，其中1人為法人代表，被上訴人管
      理人原為張○○及張新可、張超英、張清木、張正義、張○○
      、張建合（張新可以下之6人下稱張新可等6人），代表法
      人之管理人為張○○。嗣張○○於108年9月5日死亡，被上訴
      人迄未補選管理人，亦未改選法人代表等情，有被上訴人
      祭祀公業法人登記證書、章程可稽（支付命令卷23頁，原
      審卷84-87頁），且為兩造所不爭執（本院卷359頁），堪
      信為真實。
　 3、上訴人於108年10月21日以被上訴人為債務人，張○○為被
      上訴人法定代理人，向臺中地院聲請發支付命令，然因張
      ○○當時已死亡，臺中地院遂命上訴人補正被上訴人法定代
      理人，上訴人於108年11月19日陳報被上訴人法定代理人
      為張新可等6人，臺中地院因而於108年11月21日以張新可
      等6人為被上訴人代理人，核發108年度司促字第30334號
      支付命令，命被上訴人給付上訴人160萬元，及自支付命
      令送達翌日起至清償日止按年息5％計算之利息，暨已到期
      利息12萬851元，並將支付命令送達張新可等6人（支付命
      令卷65-75頁）。嗣除張○○（109年2月10日死亡）外，其
      餘5位管理人張新可、張超英、張清木、張正義、張建合
      共同具狀對該支付命令提出異議（原審卷13、14頁）。被
      上訴人於原主任管理人張○○死亡後，既尚未推選新主任管
      理人，且被上訴人章程對於主任管理人出缺時，應由何人
      代表祭祀公業未有規定，僅於章程第30條規定：本章程未
      規定事項悉依有關法令規定辦理，參諸前揭判決意旨，及
      祭祀公業條例第22條「祭祀公業法人應設管理人，執行祭
      祀公業法人事務，管理祭祀公業法人財產，並對外代表祭
      祀公業法人。管理人有數人者，其人數應為單數，並由管
      理人互選一人為代表人；管理事務之執行，取決於全體管
      理人過半數之同意」之規定，應由其餘管理人對外代表祭
      祀公業，並由管理人過半數之同意執行管理事務，上訴人
      主張此際應由張○○之繼承人為祭祀公業法人代表，代為收
      受支付命令云云，顯非有據，不足為採。
 　4、被上訴人於臺中地院核發支付命令後，既已由管理人張新
      可、張超英、張清木、張正義、張建合共同具狀提出異議
      ，人數已逾管理人之半數，且異議狀已載明「祭祀公業法
      人台中市張○○」，足見其5人係代表被上訴人提出異議，
      被上訴人既已於法定期間合法提出異議，依民事訴訟法第
      519條第1項規定，支付命令失其效力，以上訴人支付命令
      之聲請視為起訴。又被上訴人於本院委任律師為訴訟代理
      人之委任狀，其上亦已載明委任人為「祭祀公業法人台中
      市張○○」，並有管理人張新可、張超英、張清木、張正義
      、張建合之簽名或蓋章（本院卷307頁），依前揭說明，
      其委任訴訟代理人亦屬合法。上訴人雖謂：異議狀及委任
      狀未蓋用祭祀公業大章，不合法云云。惟被上訴人就此已
      說明祭祀公業大章於張○○死亡後，遭上訴人拿走，迄未歸
      還。而觀諸臺中地院以上訴人聲請支付命令狀所表明之張
      ○○生前地址「臺中市○○區○○巷00號」送達之支付命令，係
      由上訴人本人簽收，並蓋用祭祀公業大章，有送達證書可
      憑（支付命令卷63頁），是被上訴人所稱大章目前在上訴
      人持有中，應堪採信。且由臺中地院命上訴人補正被上訴
      人法定代理人，並於上訴人陳報被上訴人法定代理人為張
      新可等6人後，隨即向張新可等6人送達支付命令，張新可
      、張超英、張清木、張正義、張建合於收受支付命令後，
      亦共同具狀提出異議，異議狀並明確記載被上訴人法人名
      稱，足見其5人係以管理人身分代表被上訴人提出異議，
      並於後續訴訟程序中委任律師為訴訟代理人甚明，上訴人
      此部分所辯，洵非可採。
 　5、上訴人雖再主張：張建合已於108年12月5日提出辭呈辭去
      管理人職務，張清木亦於108年12月4日以存證信函辭去管
      理人職務，該2人現已非被上訴人管理人，委任律師為訴
      訟代理人自非合法云云，並提出張建合辭呈、張清木存證
      信函為證（本院卷367、369頁）。惟被上訴人為祭祀公業
      ，與管理人間為類似委任之無名契約，業如前述，依民法
      第549條第1項類推適用結果，管理人得隨時終止契約。然
      管理人如欲終止契約，依民法第263條準用第258條規定，
      應以意思表示向祭祀公業為之，否則不生終止之效力。而
      非對話而為意思表示，以意思表示通知達到相對人發生效
      力，於通知到達生效前，表意人均得撤回該項意思表示，
      此觀民法第95條第1項規定自明。本件被上訴人管理人張
      建合、張清木固曾於108年12月間以辭呈、存證信函辭任
      管理人，但該辭呈、存證信函僅送達上訴人，而未送達被
      上訴人其餘管理人一節，業據其2人於本院陳述明確，且
      為上訴人所不爭執（本院卷448頁）。張建合、張清木於
      終止契約之意思表示通知到達被上訴人前，均已於原審10
      9年3月4日審理時以被上訴人法定代理人身分到庭，請求
      駁回上訴人之訴，並表示沒有見過上訴人提出之借貸契約
      （原審卷44頁），堪認張建合、張清木斯時已無辭任管理
      人之意，而以到庭應訴並請求駁回上訴人之訴之方式，撤
      回原先終止契約之意思表示，其2人於本院亦明確表示沒
      有要辭任管理人（本院卷414頁）。張建合、張清木既於
      終止之意思表示通知到達被上訴人前，即已撤回該意思表
      示，揆諸前揭說明，自不生終止之效力，其2人仍為被上
      訴人管理人，自得以被上訴人法定代理人身分應訴及委任
      律師為訴訟代理人，上訴人此部分主張，亦非可採。
（二）上訴人依消費借貸之法律關係，請求被上訴人給付160萬
      元，為無理由：
　 1、按稱消費借貸者，於當事人間必本於借貸之意思合致，而
      有移轉金錢或其他代替物之所有權於他方之行為，始得當
      之。是以消費借貸，因交付金錢之原因多端，除有金錢之
      交付外，尚須本於借貸之意思而為交付，方克成立。倘當
      事人主張與他方有消費借貸關係存在者，自應就該借貸意
      思互相表示合致及借款業已交付之事實，均負舉證之責任
      。
　 2、上訴人主張其貸與被上訴人160萬元一情，為被上訴人所
      否認，參諸前揭說明，應由上訴人就借貸意思互相表示合
      致及借款已交付之事實，負舉證之責。上訴人雖提出金錢
      借貸契約書2紙及祭祀公業張○○年度總帳、決算書等為證
      （支付命令卷11、13頁，原審卷62、63、69、70頁），然
      均經被上訴人否認真正。觀諸該2紙金錢借貸契約書雖均
      記載借款已如數交付親收點訖，惟其中107年1月1日金額1
      00萬元之借貸契約書（下稱100萬元借貸契約），借用人
      為「祭祀公業張○○」，另107年6月1日金額60萬元之借貸
      契約書（下稱60萬元借貸契約），借用人則為「祭祀公業
      法人台中市張○○」，兩者名稱不同，所蓋用之祭祀公業大
      章及「張○○」小章亦不相同。而被上訴人係於107年10月2
      1日召開派下員大會決議通過變更為法人登記，有該次會
      議紀錄可考（原審卷131頁），並於108年6月10日始為法
      人設立登記，豈有於設立登記前之107年6月1日即以「祭
      祀公業法人台中市張○○」名義書立60萬元借貸契約之可能
      。又上開2份借貸契約格式用語如出一轍，其中60萬元借
      貸契約第一條記載上訴人貸與被上訴人「陆拾萬元整」，
      該「陆」字之特殊選字，更與上訴人於原審提出之準備㈠
      狀相同（原審卷52頁），顯見該2份借貸契約均為上訴人
      所繕打。又上開100萬元借貸契約貸與人張文州欄位並無
      上訴人簽名或蓋章，且誤將張○○生前地址「○○巷00號」繕
      打為「○○巷00號」；60萬元借貸契約第一條記載上訴人於
      「108年6月1日」貸與被上訴人60萬元，與上訴人主張之
      借貸日期107年6月1日，顯有矛盾，且誤將張○○之地址「○
      ○巷00號」繕打為「○○巷00號」。上訴人提出之2紙金錢借
      貸契約書既有上開諸多瑕疵，顯難認為真正。另上訴人所
      提之祭祀公業張○○年度總帳、決算書等，均為其單方片面
      製作，完全未有被上訴人簽名蓋章，本不足資為被上訴人
      向上訴人借款之證明，且其中年度總帳記載「2017/12/31
      短期借款」、「收到張文州交付現金100萬元」，亦與上
      開100萬元借貸契約記載100萬元借款交付日期為107年1月
      1日不相吻合，內容亦難認實在。以上諸多疑點，上訴人
      均未能提出合理解釋，亦未說明其為何不於100萬元借款1
      07年12月31日到期時即請求被上訴人返還，而是張○○108
      年9月5日死亡後，旋於108年10月間以上開2份借貸契約向
      法院聲請發支付命令。上訴人既不能證明其所提出之金錢
      借貸契約書、祭祀公業張楊○○度總帳、決算書等為真正，
      該等私文書即無形式上之證據力，均無從執為有利上訴人
      之認定。
   3、上訴人雖又提出其弟張○○銀行交易明細及其本人元大銀行
      綜合存款存摺內頁為證（原審卷133-149頁），惟依該等
      資料並無法證明上訴人有交付被上訴人160萬元之事實。
      上訴人固又以其母李○、其子張○○及張○○之友人劉○○為證
      。然證人李○於原審證稱：我知道張○○生前有向上訴人借
      款，借款次數及金額不清楚，是他們父子在處理，我沒有
      經手等語(原審卷181、182頁)。依其證詞，尚不足以認定
      上訴人有借給被上訴人160萬元之情事。另證人張○○於原
      審固證述：我跟劉○○借款60萬元，交給張○○，事後是上訴
      人幫我還錢（原審卷179頁）；證人劉○○亦證述：張○○欠
      我60萬元，後來是他爸爸幫忙還錢（原審卷176頁）。然
      依劉○○、張○○訂立之協議書所示（原審卷187頁），劉○○
      係於108年3月27日借給張○○60萬元，而張○○簽亦於同日簽
      發面額60萬元、到期日108年4月27日之本票予劉○○（原審
      卷185頁），上訴人則係於108年6月11日匯款60萬元代張○
      ○為清償（原審卷151頁），可見張○○與劉○○間此筆60萬元
      債務，發生時間與上訴人主張借給被上訴人之60萬元相差
      甚遠，自亦不足證明上訴人有於107年6月1日交付60萬元
      借款予被上訴人之事實。
　 4、綜據上述，上訴人不能證明其與被上訴人間，有就160萬
      元借貸意思互相表示合致之事實，亦不能證明其業已交付
      160萬元予被上訴人之事實，則其依消費借貸之法律關係
      ，請求被上訴人給付160萬元，即非有據，不應准許。
（三）上訴人依不當得利之法律關係，請求被上訴人給付160萬
      元，為無理由：
　 1、按主張不當得利請求權存在之當事人，對於不當得利請求
      權之成立，應負舉證責任，即應證明他方係無法律上之原
      因而受利益，致其受有損害。
　 2、如前所述，上訴人既不能證明其有交付160萬元予被上訴
      人之事實，自無從認定被上訴人受有160萬元之利益，致
      上訴人受有160萬元損害，是上訴人依不當得利之法律關
      係，請求被上訴人給付160萬元，亦屬無據，不應准許。
五、綜上所述，上訴人不能證明與被上訴人間有160萬元借貸合
    意存在，亦不能證明其曾交付160萬元予被上訴人，則其主
    張依消費借貸之法律關係，請求被上訴人給付160萬元本息
    ，為無理由。原審就此部分為上訴人敗訴之判決，核無不合
    。上訴意旨指摘原判決不當，求予廢棄改判，為無理由，應
    駁回其上訴。另上訴人於本院追加依不當得利之法律關係為
    請求部分，亦無理由，併予駁回。
六、本件事證已臻明確，上訴人聲請再次傳喚張○○到庭作證，核
    無必要，爰不予調查。兩造其餘攻擊防禦方法及所用之證據
    ，經本院斟酌後，認為均不足以影響本判決之結果，爰不逐
    一論列，附此敘明。
七、據上論結，本件上訴及追加之訴均為無理由，爰判決如主文
    。
中　　華　　民　　國　　110 　年　　6 　　月　　2 　　日
                  民事第八庭   審判長法   官  杭起鶴
                                     法   官  黃裕仁
                                     法   官  羅智文
正本係照原本作成。
上訴人得上訴。
如對本判決上訴，須於收受判決送達後20日內向本院提出上訴書
狀，其未表明上訴理由者，應於提出上訴後20日內向本院提出上
訴理由書（須按他造人數附具繕本）。
上訴時應提出委任律師為訴訟代理人之委任狀。具有民事訴訟法
第466條之1第1項但書或第2項之情形為訴訟代理人者，另應附具
律師及格證書及釋明委任人與受任人有該條項所定關係之釋明文
書影本。如委任律師提起上訴者，應一併繳納上訴審裁判費。

                                      書記官  詹錫朋
　　　　　　　　　　　　　　　　　　　 
中　　華　　民　　國　　110 　年　　6 　　月　　2 　　日